【裁判字號】    94,訴,2230
【裁判日期】    950630
【裁判案由】    清償債務
【裁判全文】
臺灣高雄地方法院民事判決              94年度訴字第2230號
原      告  乙○○
輔  佐  人  劉金華
訴訟代理人  史乃文律師
被      告  丙○○○
            甲○○
            丁○○
上列當事人間請求清償債務事件，經本院於民國95年6 月16日言
詞辯論終結，判決如下：
  主  文
被告丙○○○、甲○○應各給付原告新臺幣貳拾萬元及被告丙○○○自民國九十四年十一月十日起、被告甲○○自民國九十四年
十一月十二日起至清償日止，按年息百分之五計算之利息。
原告其餘之訴駁回。
訴訟費用由被告丙○○○、甲○○共同負擔三分之二，餘由原告
負擔。
    事實及理由
一、原告起訴主張：被告丙○○○、甲○○、丁○○與訴外人劉
    金華、劉寶春等人於民國70年6 月17日，為繼承先祖父劉傳
    榮所有坐落於高雄市○○區○○段460 地號土地（原地號為
    高雄市○○區○○段858 、859 地號，以下簡稱系爭土地）
    而簽立「切結書」，約定由原告之父劉金華、訴外人劉寶春
    （已死亡）及被告為共有人，向地政機關登記為劉金華應有
    部分比例為1/5 、訴外人劉寶春應有部分比例為2/5 、被告
    丙○○○應有部分比例為1/5 、被告甲○○應有部分比例為
    1/5 ，雙方且約定上開登記人若將系爭土地出賣時，所賣得
    款項要先扣除由各共有人各提200,000 元，總計新台幣（下
    同）1,000,000 元予「大孫」。原告為劉傳榮所收養唯一的
    兒子劉金華之大兒子，為孫輩中所嫡出的長男，依台灣習俗
    ，該「大孫」即指原告，依約於被告賣出系爭土地時，即應
    將約定的金額支付予原告。嗣被告果均將系爭土地出賣，並
    已完成所有權移轉登記，自應依上開之約定各給付200,000
    元予原告，詎被告不願依「切結書」上開內容履行，屢經催
    索，被告均置之不理。為此，基於上揭切結書所約定的法律
    關係，聲明請求判決被告3 人應各給付原告200,000 元及分
    別自起訴狀繕本送達之翌日起按年息5%計算之利息等語。
二、被告丙○○○、甲○○則以：原告所提出的切結書並非經被
    告親自簽名蓋章，伊等對切結書之內容完全不知情，且切結
    書所載「大孫」也不知道是何人，宗親裡面比原告大的孫輩
    也很多，且戶籍謄本上也根本無「大孫」的記載，原告非適
    格的請求權人等語。被告丁○○則以未辦理繼承登記，即將
    系爭土地應分配所得之應有部分比例1/5 由訴外人劉寶春登
    記為所有，故從未取得系爭地的應有部分，自無應賣出應有
    部分而須依約支付金額予原告的必要等語，分別為抗辯。並
    聲明：駁回原告之訴。
三、不爭執事項及爭點整理：
（一）不爭執事項：
    (一)系爭土地業經先後出賣，當初依切結書所載參與切結之人
      現對於系爭土地均無所有權。
    (二)原告為劉傳榮所收養唯一之兒子劉金華的大兒子。劉傳榮
      之孫輩中沒有年紀大於原告的男孫。
（二）爭點整理：
    (一)被告是否參與切結？
    (二)切結書內的「大孫」是否為原告？
    (三)被告丁○○並未曾登記為系爭土地之共有人，是否應依約
      給付？
四、得心證之理由：
（一）被告是否參與切結？
      原告主張被告參與切結並願於賣出系爭土地應有部分後給
      付1,000, 000元予「大孫」等情，業據原告提出切結書為
      證，惟被告僅承認印鑑章曾交予代書，但否認曾使用印鑑
      章蓋於切結書上，對於切結書的內容也表示並不知悉。原
      告為證明被告確有蓋印於切結書上的事實，復聲請證人劉
      金華於審理中證稱略以：訂立切結書之原因係原告的祖母
      劉簡珠要給原告1,000, 000元結婚之用，且被告當時也願
      意給原告，才一起到代書處蓋章，當時約晚上7 時許，伊
      、被告及劉寶春去代書陳才（已死亡）處，由陳才草擬切
      結書內容並由被告閱後無訛，才由伊等蓋印章等語綦詳。
      此並參以本院所調閱被告丙○○○70年6 月11日印鑑證明
      條、劉寶春於70年6 月17日之印鑑證明申請書、劉金華於
      67年7 月26日之印鑑登記申請書、被告丁○○於63年11
      月27日之印鑑登記申請書等所留存之印鑑章印文經與切結
      書上之印文比對後，並經本院當庭提示予被告丁○○於審
      理中自承上開印鑑章之印文與切結書上印文字體相符，被
      告丙○○○坦認印章、字體都類似等語不諱，足認被告丙○○○、丁○○之印鑑章印文在尺寸及字體上均與切結書
      上之印文相符，此外劉金華及劉寶春之印鑑印文亦與切結
      書上之印文頗為類似，亦經本院依職權比對無訛。由於印
      鑑證明在切結書簽立當時係我國行政事務之辦理於本人委
      託他人辦理未到場時，由公務員憑肉眼判斷比較是否基於
      本人之意思所為之身分證明文件，故若印鑑證明之印文與
      切結書上之印文形式相同，當可用以判定切結書上之印文
      係基於本人之意思所為，切結書應可憑此認定為真。而證
      人劉金華上揭有關被告參與切結之證述事實有此印鑑印文
      相符等情佐憑，其證詞自尚查無偏頗而得採據。從而，被
      告參與切結乙節，應堪認定。
（二）切結書內的「大孫」是否為原告？
      按民法第98條規定：「解釋意思表示，應探求當事人之真
      意，不得拘泥於所用之辭句」。次按台灣習俗向有「大孫
      」的稱謂，故有俗諺「公媽疼大孫，父母疼細子」，而所
      指「大孫」一般係指「長房嫡出年最長者而言」（大理院
      統字第1164號解釋）。關於身為大孫者在財產上的地位，
      亦有俗諺謂：「大孫頂末子」，因此在析產時也往往多得
      1 份。故在民間分產契約之訂定，「大孫」一詞不得拘泥
      於字面上的意思，任意解為孫輩中年紀最大者，而是應得
      特定為長男之長子。經查原告為其袓父劉傳榮所收養唯一
      之兒子劉金華的長男，且劉傳榮之孫輩中沒有年紀大於原
      告的男孫等情，為兩造所不爭，且有原告所提出戶籍謄本
      附卷可察，應堪認定。且據原告所提出劉簡珠死亡後其祭
      祀之骨灰罈照片上也明白記載「長男劉金華」等語，足認
      劉傳榮家族亦有長男、長孫等地位之分別，此外復參以原
      告陳稱：「（劉傳榮的葬禮上你有領何物？）當時我有領
      最大支的香」、「我從小二時就與我的祖母住在一起，她
      就有向我表示，當初她說要給我一塊地，後來以一佰萬元
      代替。」等語，參照前述的風俗原告所述在祀禮中享有特
      殊地位且平日較獲祖母之疼愛等情，確與我國習俗相近，
      其陳述尚非無據，是切結書上之「大孫」依契約之解釋係
      指原告，應較符當初約定的本意。
（三）被告丁○○是否應依約給付？
      被告丁○○未曾登記為系爭土地之共有人，此有原告所提
      出高雄市鹽埕區地政事務所土地異動索引資料、高雄市政
      府地政處鹽埕地政事務所94年12月15日高市鹽一字第0940
      008865號函附卷可參，原告對此亦不爭執，惟陳稱：被告
      丁○○已在切結書內簽名，且被告丁○○固未曾登記為系
      爭土地之共有人，惟訴外人劉寶春應有部分為2/5 ，其多
      出之1/5 ，應為被告丁○○將其應分得之應有部分出賣予
      訴外人劉寶春，故被告丁○○仍應按約給付云云，惟原告
      對於被告丁○○係將其應分得之應有部分出賣予訴外人劉
      寶春的事實，並未舉證以實其說，自屬臆測之詞，又參照
      切結書之記載，原本即無被告丁○○所應分得之應有部分
      ，自無如切結書所載於賣出應有部分尚須支付部分價金予
      原告之必要，是原告僅以系爭土地已賣出之事實即要求被
      告丁○○亦應按約給付予原告金額，尚與切結書所載條件
      不符，該部分主張當不足採。
五、綜據上述，被告確有參與切結，且被告丙○○○、甲○○於
    賣出其應有部分時即應按切結書之約定給付原告金額。且依
    切結書所載：「劉金華持分1/5 、劉寶春持分2/5 、丙○○○持分1/5 、甲○○持分1/5 名義，另日對上開土地若出賣
    時，所賣得款要先扣除支出，大孫給壹佰萬元及作墳墓款額
    貳佰萬元」等語，是對於應予大孫金額部分，參與切結且分
    得土地之人共計5 人且未特別合意應如何分配給付之額度，
    則屬數人負同一債務，而其給付可分，應各平均分擔之情形
    （民法第271 條參照），即5 人應平均分擔200,000 元，因
    此，原告請求被告丙○○○、甲○○應各給付其200,000 元
    及分別自起訴狀繕本送達之翌日之94年11月10日、94年11月
    12 日 按年息5%計算之利息，為有理由，應予准許，逾此部
    分之請求，洵屬無據，應予駁回。
六、據上論結：本件原告之訴為一部有理由、一部無理由，合依
    民事訴訟法第79條、第85條第1項，判決如主文。
中    華    民    國    95    年    6     月    30    日
                  民事第五庭法  官  古振暉
正本係照原本作成。
如不服本判決，應於送達後20日內，向本院提出上訴狀並表明上
訴理由，如於本判決宣示後送達前提起上訴者，應於判決送達後
10日內補提上訴理由書（須附繕本）。
中    華    民    國    95    年    6     月    30    日
                            書記官  陳展榮


司法院資訊處製作；財團法人民間司法改革基金會備份。
